臺灣高等法院刑事判決　　　　　　　 100年度上訴字第1748號
上　訴　人
即　被　告　宋含育
義務辯護人　張金盛律師
上列上訴人因違反毒品危害防制條例案件，不服臺灣板橋地方法
院99年度訴字第2413號，中華民國100年4月22日第一審判決（起
訴案號：臺灣板橋地方法院檢察署99年度偵字第15285號、99年
度毒偵字第5274號），提起上訴，本院判決如下：
    主  文
原判決撤銷。
宋含育共同販賣第二級毒品，未遂，處有期徒刑拾壹月，扣案行
動電話壹支（含門號0000000000號SIM卡壹枚）沒收
。
    事  實
一、宋含育與許勝貴為男女朋友關係。民國（下同）99年5月4日
    中午12時17分許，廖明基欲購買甲基安非他命，以其持用之
    門號0000000000號行動電話撥打許勝貴持用之門號00000000
    00號行動電話聯絡後，宋含育與許勝貴（許勝貴所涉此部分
    販賣毒品犯行，已先行審結），竟共同意圖營利，基於販賣
    第二級毒品甲基安非他命牟利之犯意聯絡，由許勝貴以電話
    指示宋含育，於99年5月4日下午5時4分許，在新北市○○區
    ○○路3段70巷91號許勝貴住處，約定以新臺幣（下同）230
    0元之價格，販賣甲基安非他命1包（重量約0.6公克）予廖
    明基，惟廖明基於交易時認該包甲基安非他命重量不足，而
    當場拒絕收受，且未給付價金予宋含育致未完成交易。嗣廖
    明基再以電話聯繫許勝貴，告以該次交易不成。許勝貴一人
    續承前販賣第二級毒品甲基安非他命牟利之犯意，於同日晚
    間，在新北市○○區○○路3段70巷91號住處附近，交付該
    包甲基安非他命予廖明基，惟廖明基仍嫌重量不足，不願交
    付約定之2300元價金，經2人商議後，改以抵償許勝貴先前
    積欠之借款1600元，而完成交易。
二、嗣宋含育於99年5月20日晚間9時許，在新北市○○鎮○○路
    三段70巷91號住處為警查獲，扣得許勝貴所有供聯絡前開販
    賣甲基安非他命所用之行動電話1支（含門號0000000000號
    SIM卡1枚）及與本案無涉之門號0000000000號SIM卡1枚、供
    施用之甲基安非他命1包（驗餘淨重8.0998公克）、分裝夾
    鏈袋1包、玻璃球吸食器1個。
三、案經新北市政府警察局移送臺灣板橋地方法院檢察署檢察官
    偵查起訴。
    理  由
壹、證據能力部分：
一、按被告以外之人於偵查中向檢察官所為之陳述，除顯有不可
    信之情況者外，得為證據，刑事訴訟法第159條之1第2項定
    有明文。證人廖明基於檢察官偵查中經具結後所為之陳述，
    查無顯不可信之情況，被告及辯護人亦未指出並證明上開證
    人之證言有何顯不可信之情況，依刑事訴訟法第159條之1第
    2 項規定，證人廖明基於檢察官訊問時經具結後所為之證述
    ，自得為證據。雖辯護人於本院準備程序中以證人廖明基於
    偵查中向檢察官所為之陳述，未經對質詰問，無證據能力云
    云。惟按現行刑事訴訟法關於行通常審判程序之案件，為保
    障被告之反對詰問權，復對證人採交互詰問制度，其未經詰
    問者，僅屬未經合法調查之證據，並非無證據能力。此項詰
    問權之欠缺，非不得於審判中由被告行使以資補正，而完足
    為經合法調查之證據（最高法院98年度臺上字第2971號判決
    意旨參照）。經查，原審於審判程序已傳喚證人廖明基到庭
    作證，使被告及其辯護人行使反對詰問權，是其等於偵查時
    向檢察官所為之陳述，業據原審合法調查，依法具有證據能
    力，辯護人主張無證據能力云云，於法不合。
二、按被告以外之人於審判外之言詞或書面陳述，除法律有規定
    者外，不得作為證據，刑事訴訟法第159條第1項定有明文，
    此即學理上所稱「傳聞證據排除法則」。又被告以外之人於
    審判外之陳述，雖不符同法第159條之1至第159條之4之規定
    ，而經當事人於審判程序同意作為證據，法院審酌該言詞陳
    述或書面陳述作成時之情況，認為適當者，亦得為證據。當
    事人、代理人或辯護人於法院調查證據時，知有第159條第1
    項不得為證據之情形，而未於言詞辯論終結前聲明異議者，
    視為有前項之同意，此則據同法第159條之5規定甚明。鑒於
    採用傳聞證據排除法則重要理由之一，係因傳聞證據未經當
    事人之反詰問予以覈實，若當事人願放棄對原供述人之反對
    詰問時，原則上即可承認該傳聞證據之證據能力。而揆諸我
    國刑事訴訟法第159條之5之立法理由，除參照前述傳聞證據
    排除法則之基本法理外，亦參考日本刑事訴訟法第326條之
    立法例，查日本刑事審判實務之運作，有關檢察官及被告均
    同意作為證據之傳聞書面材料或陳述，可直接援引該國刑事
    訴訟法第326條作為傳聞例外之法律依據，僅在檢察官與被
    告或其辯護人不同意之情況下，乃須根據其他傳聞例外規定
    ，俾以斟酌該等傳聞書面材料或陳述是否具有證據能力，在
    當事人間無爭執之案件中，傳聞證據基本上均可依據前引規
    定提出於法院使用。據此，我國刑事訴訟法第159條之5之適
    用應可作同上之解釋。公訴人、被告及其辯護人就本件判決
    所引之被告以外之人於審判外之陳述（不包括證人廖明基於
    警詢及偵查中所為之陳述），於本院行準備程序時已表示同
    意有證據能力（本院100年7月6日準備程序筆錄第3頁至第7
    頁），而本院審酌上開傳聞證據作成時之情況，核無違法取
    證及證明力明顯過低之瑕疵，為證明犯罪事實所必要，亦認
    為以之作為證據為適當，根據上開規定及說明，作為本件判
    決認定被告犯罪事實之被告等以外之人於審判外陳述是否屬
    於傳聞之例外，無庸先行考量刑事訴訟法第159條之1第2項
    、第159條之2、第159條之3等規定，得逕依同法第159條之5
    規定作為證據。
三、按刑事訴訟法第159條第1項規定：「被告以外之人於審判外
    之言詞或書面陳述，除法律有規定者外，不得作為證據」；
    其立法本旨係以證人於審判外之言詞或書面陳述，屬於傳聞
    證據，此項證據，當事人無從直接對於原供述者加以詰問，
    以擔保其真實性，法院亦無從直接接觸證人而審酌其證言之
    憑信性，違背直接審理及言詞審理之原則，除具有必要性及
    信用性情況之除外者外，原則上不認其有容許性，自不具證
    據能力。本件證人廖明基於警詢時所為之證述，屬被告以外
    之人於審判外之陳述，為傳聞證據，復無傳聞例外之情形，
    依法自無證據能力。
貳、得心證之理由：
一、上訴人即被告宋含育於警詢、檢察官訊問及原審均坦承：共
    同被告許勝貴打電話囑伊交付甲基安非他命及收取價金，但
    廖明基嫌太少，伊與廖明基吵架，未完成交易等語（99年度
    偵字第15285號卷，下稱偵查卷，第9頁、第131頁、原審卷
    第74頁反面、第123頁），核與證人即共同被告許勝貴於警
    詢亦供證：曾要被告交付毒品與廖明基，但沒有成功等語相
    合（偵查卷第6頁）。又證人廖明基於偵查及原審審理時證
    稱：伊使用0000000000號行動電話與共同被告許勝貴使用之
    0000000000號行動電話，於99年5月4日中午12時17分許聯繫
    購買1公克2300元之甲基安非他命，但共同被告許勝貴不在
    家，要伊去找被告宋含育。當日下午5時許，伊至共同被告
    許勝貴住處，被告宋含育提交1包甲基安非他命，伊覺得重
    量不夠，而拒絕收取，亦未交付價款給被告宋含育。同日晚
    間伊再以電話聯絡共同被告許勝貴後，至共同被告許勝貴住
    處附近，因共同被告許勝貴說只剩下這1包，遂以共同被告
    許勝貴先前欠款約1600元抵償等語（偵查卷第134頁至第135
    頁、原審卷第116頁至第117頁、第119頁），核與被告宋含
    育前揭自白內容相符；而證人廖明基使用之0000000000號行
    動電話與共同被告許勝貴使用0000000000號行動電話，於99
    年5月4日下午5時4分15秒通話內容為：「A（廖明基）：我
    朋友要那個」、「B（許勝貴）：哪一個？」、「A：大咖的
    那一個啦」、「B：要多少，我叫我那個拿給你啊」、「A：
    你那天拿的味道不一樣」、「B：同一批的味道會不同，晚
    上再講話」、「A：你那一個可以拿嗎？你先跟他說，我在
    打給他」、「B：他要多少」、「A：應該1個吧」、「B：好
    」；同日下午5時6分17秒，共同被告許勝貴以0000000000
    號行動電話撥打被告宋含育使用之0000000000號行動電話，
    通話內容為：「A（許勝貴）：他要拿東西啦」、「B（宋含
    育）：哦，拿多少」、「A：1個」、「B：在哪，桌上那個
    哦」、「A：對，你秤看看夠不夠」、「B：秤多少」、「A
    ：115」、「B：一張哦」、「A：1個啦，收2300」、「B：
    好」，此有通訊監察譯文在卷可稽（偵查卷第53頁），益見
    證人廖明基與許勝貴二人約定交易1公克2300元甲基安非他
    命，共同被告許勝貴轉囑被告宋含育備妥甲基安非他命，欲
    交付與證人廖明基，並收取價款2300元。復有扣案屬共同被
    告許勝貴所有供聯絡販賣第二級毒品甲基安非他命使用之行
    動電話1支（含門號0000000000號SIM卡1枚）可證。堪認被
    告宋含育上開不利於己之自白與事實相符。
二、按施用毒品者，其所稱向某人購買之供述，須補強證據以擔
    保其供述之真實性。良以施用毒品者其供述之憑信性本不及
    於一般人，況施用毒品者其供出來源，因而破獲者，法律復
    規定得減輕其刑，其有為偵查機關誘導、或為邀輕典而為不
    實之陳述之可能，其供述之真實性自有合理之懷疑。是法院
    一貫之見解，認施用毒品者關於其向某人購買毒品之供述，
    必須補強證據佐證，以擔保其供述之真實性，俾貫澈刑事訴
    訟無罪推定及嚴格證明之基本原則。又關於毒品施用者其所
    稱向某人購買毒品之供述，必須補強證據佐證，係指毒品購
    買者之供述縱使並無瑕疵，仍須補強證據佐證而言，以擔保
    其供述之真實性。該所謂補強證據，必須與施用毒品者關於
    相關毒品交易之供述，具有相當程度之關聯性，且足使一般
    人對於施用毒品者之供述無合理之懷疑存在，而得確信其為
    真實，始足當之（最高法院96年度臺上字第1029號、94 年
    度臺上字第2033號判決意旨參照）。雖證人廖明基於警詢及
    檢察官訊問時證稱：伊原本向共同被告許勝貴購買甲基安非
    他命，但因共同被告許勝貴不在家，所以由他女友即被告宋
    含育在新北市三峽區住處與伊交易，伊購得1公克甲基安非
    他命，被告宋含育向伊收取2300元價款云云（偵查卷第15頁
    、第135頁）。惟證人廖明基於原審審理時即改稱：伊當天
    下午5點多去許勝貴家，宋含育給1包甲基安非他命，伊看了
    以後認為重量不夠，就退還給宋含育，當時也沒有拿錢給宋
    含育；當天晚上伊再打電話給許勝貴，去跟許勝貴拿，地點
    是在許勝貴家附近，就是約定的那1包，是當天下午的同1包
    ，因為許勝貴說就只剩下那一包了，伊沒有拿錢給他，因為
    他東西量不夠，大約只有0.6至0.7公克，許勝貴之前欠伊16
    00元，就用這個錢來抵價款等語（原審卷第116頁、第117頁
    、第119頁），核與被告宋含育所稱：當日交易未成功（偵
    查卷第9頁反面）相合，足見共同被告許勝貴雖與證人廖明
    基約定交易1公克2300元之甲基安非他命，惟因被告宋含育
    交甲基安非他命與證人廖明基查驗時，證人廖明基認重量僅
    有0.6或0.7公克而拒收，且未交付價款，嗣證人廖明基與共
    同被告許勝貴再以抵償1600元債務方式，交易上開甲基安非
    他命。證人廖明基於警詢與偵查所指係與被告宋含育完成交
    付甲基安非他命及2300元價款云云，應非可採。
三、再衡諸被告宋含育於99年5月4日下午5時6分17秒，接獲共同
    被告許勝貴以0000000000號行動電話來電，即為共同被告許
    勝貴拿取桌上甲基安非他命，代為秤重，並約定收取價款23
    00元，此觀諸前開通訊監察譯文內容即明（偵查卷第53頁）
    ，則被告宋含育所為，已參與販賣第二級毒品甲基安非他命
    之構成要件行為，雖被告宋含育尚未達販賣既遂程度，仍應
    與共同被告許勝貴論以販賣未遂之共同正犯。是被告宋含育
    販賣第二級毒品甲基安非他命與廖明基未遂之犯行明確，洵
    堪認定，應依法論罪科刑。
參、論罪科刑及撤銷改判之理由：
一、核被告宋含育所為，係犯毒品危害防制條例第4條第6項、第
    2項之販賣第二級毒品未遂罪。被告宋含育販賣甲基安非他
    命前後，持有之低度行為應為販賣之高度行為所吸收，不另
    論罪。又被告宋含育與共同被告許勝貴2人間，就販賣甲基
    安非他命與廖明基部分，有犯意聯絡及行為分擔，為共同正
    犯（被告宋含育僅參與至未遂階段，僅就該部分負其責任，
    共同被告許勝貴仍應就販賣既遂部分負責）。而被告宋含育
    雖已著手於販賣第二級毒品行為，但未達交付毒品目的，為
    未遂犯，爰依刑法第25條第2項規定，減輕其刑；再被告宋
    含育所犯前揭毒品危害防制條例第4條第2項之罪，於偵查及
    審判中均自白，應依毒品危害防制條例第17條第2項規定遞
    減輕其刑。復以被告宋含育僅因男友即共同被告許勝貴囑其
    轉交甲基安非他命1包兼收取價金，犯罪次數僅有1次，販賣
    重量輕微，且未完成交易，無實際犯罪所得，情節非重，對
    社會危害非鉅，堪認其犯罪情狀有值得憫恕之處，若科以法
    定最輕刑度，猶嫌過重，有傷一般國民對法律之情感，爰依
    刑法第59條之規定，再酌量減輕其刑。
二、原審以被告宋含育罪證明確，因予論科，固非無見。惟查，
    被告宋含育販賣第二級毒品犯行，尚未達交付毒品與收取價
    金階段。是被告宋含育就共同被告許勝貴一人與證人廖明基
    達成以欠款抵償1600元甲基安非他命，而完成交易部分，已
    脫逸被告宋含育與共同被告許勝貴販賣第二級毒品之共同犯
    意聯絡之外，被告宋含育就此販賣既遂部分，既非共同正犯
    ，自無依毒品危害防制條例第19條第1項規定，就共同被告
    許勝貴販賣第二級毒品所得之1600元，與共同被告許勝貴連
    帶沒收，如全部或一部不能沒收，以其財產連帶抵償之可言
    。原判決不察，逕予諭知販賣所得1600元與共同被告許勝貴
    連帶沒收，如全部或一部不能沒收時，以其財產連帶抵償之
    ，於法自有未合。被告宋含育提起上訴，否認犯行，以其無
    參與犯罪之意思，而是共同被告許勝貴之機器，完全聽命共
    同被告許勝貴行事，為共同被告許勝貴之間接正犯云云。然
    衡諸被告宋含育於99年5月4日下午5時6分17秒，接獲共同被
    告許勝貴以0000000000號行動電話來電，即為共同被告許勝
    貴拿取桌上甲基安非他命，代為秤重，並依囑負責收取價款
    2300元，此觀諸前開通訊監察譯文內容即明（偵查卷第53頁
    ），雖當時被告宋含育與證人廖明基未完成交易，惟被告宋
    含育所為，已參與販賣第二級毒品甲基安非他命之構成要件
    行為，而非單純受共同被告許勝貴擺佈之間接正犯。被告宋
    含育上訴雖無理由，惟原判決既有上開可議之處而無可維持
    ，自應由本院予以撤銷改判。爰審酌被告宋含育之素行、犯
    罪之動機、目的、販賣毒品之次數為1次、數量微小、犯罪
    所生之危害，及犯罪後之態度等一切情狀，判處有期徒刑11
    月，以示懲儆。另扣案行動電話手機1支（含門號000000000
    0號SIM卡1枚），為共犯許勝貴所有供本案聯絡販賣第二級
    毒品犯罪所用之物，應依毒品危害防制條例第19條第1項規
    定宣告沒收之。至扣案之門號0000000000號SIM卡1枚，雖係
    共同被告許勝貴所有用於該雙模手機之物，然核與本案無涉
    ，爰不宣告沒收。
肆、被告宋含育經合法傳喚，無正當理由不到庭，爰不待其陳述
    逕行判決。
據上論斷，應依刑事訴訟法第369條第1項、第364條、第371條、
第299條第1項前段，毒品危害防制條例第4條第6項、第2項、第
17條第2項、第19條第1項，刑法第11條前段、第28條、第25條第
2項、第59條，判決如主文。
本案經檢察官劉異海到庭執行職務。
中    華    民    國    100    年    9     月    6    日
                  刑事第十庭   審判長法  官  宋  祺
                                     法  官  林孟宜
                                     法  官  高玉舜
以上正本證明與原本無異。
如不服本判決，應於收受送達後10日內向本院提出上訴書狀，其
未敘述上訴之理由者並得於提起上訴後10日內向本院補提理由書
（均須按他造當事人之人數附繕本）「切勿逕送上級法院」。
                                     書記官  許雅淩
中    華    民    國   100    年    9     月    6     日
附錄：本案論罪科刑法條全文
毒品危害防制條例第4 條：
製造、運輸、販賣第一級毒品者，處死刑或無期徒刑；處無期徒
刑者，得併科新台幣二千萬元以下罰金。
製造、運輸、販賣第二級毒品者，處無期徒刑或七年以上有期徒
刑，得併科新台幣一千萬元以下罰金。
製造、運輸、販賣第三級毒品者，處五年以上有期徒刑，得併科
新台幣七百萬元以下罰金。
製造、運輸、販賣第四級毒品者，處三年以上十年以下有期徒刑
，得併科新台幣三百萬元以下罰金。
製造、運輸、販賣專供製造或施用毒品之器具者，處一年以上七
年以下有期徒刑，得併科新台幣一百萬元以下罰金。
前五項之未遂犯罰之。